【裁判字號】    98,訴,2190
【裁判日期】    990429
【裁判案由】    營利事業所得稅
【裁判全文】
臺北高等行政法院判決
                                      98年度訴字第2190號
                                      99年4月8日辯論終結
原      告  旺旺友聯產物保險股份有限公司
代  表  人  甲○○
訴訟代理人  陳志愷（會計師）
被      告  財政部臺北市國稅局
代  表  人  乙○○
訴訟代理人  丙○○
上列當事人間營利事業所得稅事件，原告不服財政部中華民國98
年8 月21日台財訴字第09800320670 號（案號：第00000000號）
訴願決定，提起行政訴訟，本院判決如下：
    主  文
原告之訴駁回。
訴訟費用由原告負擔。
    事  實  及  理  由
一、事實概要：緣原告（原名友聯產物保險股份有限公司，民國
    96 年12 月18日更名為旺旺友聯產物保險股份有限公司）92
    年度營利事業所得稅結算申報，列報各項耗竭及攤提新臺幣
    （下同）62,439,077元，其中52,724,947元係原告收購台灣
    中國航聯產物保險股份有限公司（下稱中國航聯公司）所支
    出之收購成本，超過所取得可辨認淨資產之公平價值之商譽
    攤銷，經被告初查予以剔除，核定為各項耗竭及攤提為9,71
    4,130元。原告不服，申請復查，申經被告復查決定略以，
    （一）原告提示之中國航聯公司淨資產公平價值評估彙總表
    ，雖載列各項資產及負債之評估後公平價值，惟除不動產─
    土地、房屋及設備、土地增值稅準備等科目經產經不動產鑑
    定顧問股份有限公司（下稱產經不動產鑑定公司）鑑價外，
    其餘各項金額均與帳列數相同，未依財務會計準則第25 號
    公報相關規定逐項評估其所取得資產及承擔之負債。（二）
    另查原告提示眾信聯合會計師事務所陳威宇會計師出具之合
    併換股比率合理性意見書，係假設原告與中國航聯公司所提
    供之財務報表及相關財務資料完全正確所為之評估，其評估
    原告固定資產及長期不動產投資增值部分，亦假設近年來均
    無增值，惟原告固定資產分別於65年、69年及74年辦理資產
    重估，距離合併基準日（91年）有17年之久，未辦理重估，
    顯然無法充分表達其公平價值；又評估中國航聯公司固定資
    產及長期不動產投資增值部分，係依據前揭產經不動產鑑定
    公司鑑價結果及中國航聯公司提供價值預估表評估，惟該鑑
    價公司估價日期分別為91年7 月6 日、91年7 月8 日及91年
    7 月10日，係於合併換股比率合理性意見書出具日期（91年
    5 月28日）之後，顯然不合理；況且中國航聯公司近3 年均
    處於虧損狀態，難謂有賺取超額利潤能力，意見書所述顯不
    合理。綜上，原告既無法證明符合稅法上商譽攤提之構成要
    件，原核定剔除商譽攤銷52,724,947元並無不合等由，駁回
    其復查之申請。原告仍表不服，提起訴願，遭決定駁回，遂
    提起本件行政訴訟。
二、本件原告主張：
  (一)訴之聲明：
    1.訴願決定及復查決定（含原處分）均撤銷。
    2.訴訟費用由被告負擔。
  (二)有關「合併時」依換股比率之股份發行價格超過消滅公司可
    辨認淨資產公平價值產生之商譽，應予核實認定。按「無形
    資產應以出價取得者為限，其計算攤折之標準如下：……（
    四）商譽最低為5 年。」為營利事業所得稅查核準則（下稱
    查核準則）第96條第3 款第4 目所明定，又91年2 月6 日公
    布施行之企業併購法第35條為明確其適用對象及範圍，同時
    排除公司透過併購方式進行組織調整以發揮企業經營效率所
    面臨之潛在租稅障礙，乃進一步參照一般公認會計原則規定
    「公司進行併購而產生之商譽，得於15年內平均攤銷。」此
    觀諸該法條有關「公司進行併購如有商譽之產生，依照一般
    公認會計原則第23條規定，應按一定之年數予以攤銷。」之
    立法理由自明。是「（一）公司進行合併，採『購買法』者
    ，其產生之商譽，准予核實認列。（二）商譽成本之認定，
    屬個案事實查核認定問題，請本諸職權辦理。惟可參考『公
    司申請登記資本額查核辦法』第6 條第8 項後段有關『公司
    因合併認列商譽，應查核其數字計算過程，瞭解存續公司或
    新設公司因合併而取得之可辨認資產與承擔之負債，是否按
    公平價值衡量，再將所取得可辨認淨資產之公平價值與收購
    成本比較，若收購成本超過所取得可辨認淨資產之公平價值
    ，列為商譽』之查核規定。」業經財政部95年3 月13日台財
    稅字第09504509450 號函闡釋在案（下稱財政部95 年 函）
    。準此，股份有限公司組織之營利事業於企業併購法公布施
    行後（91年2 月6 日公布，同年2 月8 日起發生效力），因
    與其他公司合併之收購成本超過可辨認淨資產公平價值之差
    額，而依「購買法」會計處理產生之商譽，依據企業併購法
    第35條規定，自可於15年內平均攤銷費用，無庸置疑。
  (三)有關「合併前」之投資，倘屬整體合併計畫之一部分，且與
    合併之時點相距不遠者，其投資成本應得併同合併之收購成
    本計算商譽。
    1.按公司先收購被投資公司股權再予合併，其對被投資公司
      之長期股權投資於合併基準日沖銷以取得被投資公司各項
      淨資產，可否於合併基準日認列商譽之疑義，業經財政部
      98年2 月10日台財稅字第09700394590 號函釋以：如該等
      股權投資於投資當時即基於合併之整體計劃，仍可按當時
      收購成本超過所取得被投資公司當時可辨認淨資產公平價
      值之部分認列商譽（詳鈞院卷第77頁證物二）。茲此，基
      於整體合併計劃之合併前投資，當得以投資成本超過此部
      分投資所對應之消滅公司可辨認淨資產公平價值之部分認
      列商譽，無庸置疑。
    2.次按構成我國商業會計法等財務會計法規範一部之我國會
      計研究發展基金會91年12月6 日基秘字第328 號解釋函（
      下稱基金會91年函釋，詳鈞院卷第81頁證物三）「依財務
      會計準則公報第五號『長期股權投資會計處理準則』第39
      段規定，來函所述甲公司在證券交易市場經常買賣之部分
      股權，於同月份購入之投資，得合併計算投資成本與股權
      淨值間差額，並以月為計算基礎，故其攤銷期間至少亦應
      以月為基礎重新計算，……」意旨，倘合併前之投資屬整
      體合併計劃之一部分，且與合併之時點相距不遠者，因被
      投資公司之淨資產公平價值變化不大，故其投資成本應得
      併同合併之收購成本，以計算總收購成本與所取得消滅公
      司可辨認淨資產公平價值之差額認列商譽，並免公司需投
      入重複與無謂價值鑑定之負擔，至為明灼。
  (四)有關消滅公司資產公平價值之來源，應參照所得稅法第65條
    及財政部66年9 月6 日台財稅第35968 號函規定辦理。按「
    營利事業在解散、廢止、合併或轉讓時，其資產之估價，以
    『時價』或『實際成交』之價格為標準。」及「營利事業辦
    理合併，其資產之估價，應依照所得稅法第65條以時價為準
    之規定辦理。但如時價無從查考者，固定資產（土地及建築
    物除外）、無形資產、遞耗資產等，得以合併基準日台灣地
    區躉售物價指數參照『營利事業資產重估價辦法』規定方式
    予以估價調整；土地得以公告現值，建築物得以稽徵機關評
    定房屋現值為估價標準。」分別為所得稅法第65條及財政部
    66年9 月6 日台財稅第35968 號函（下稱財政部66年函）所
    規定。茲此，公開報價或活絡市場之交易價格等「時價」並
    非「公平價值」之唯一來源，公平價值依一般商場上之正常
    交易，係指「具拘束力銷售合約之出售價格」，此即所得稅
    法第65條所定「實際成交價格」之具體操作。故對於被收購
    公司無公開報價及活絡市場之土地及建築物以外之其他固定
    資產，因其公平價值無從查考且不具價值可鑑定性，當得依
    「營利事業資產重估價辦法」之規定估價，以作為具拘束力
    銷售合約之實際成交價格訂定依據。此交易雙方在正常交易
    下，各自根據可得之最佳資訊所協商議定之交易價格，仍不
    脫逸前開財政部95年3 月13日台財稅字第09504509450 號函
    釋及財政部98年2 月10日台財稅字第09700394590 號函釋所
    規定「公平價值」之範圍，亦無疑義。
  (五)有關原告「合併前」之長期投資及「合併時」依換股比率之
    股份發行價格之收購成本，超過中國航聯公司可辨認淨資產
    公平價值產生之商譽，其數字計算過程具有合理性。查中國
    航聯公司與原告合併時（合併基準日91年10月11日），原流
    通在外股數110,000,000 股中11,000,000股係由原告持有，
    另24,570,912股係由中國航聯公司依據公司法第317 條規定
    按當時公平價格向異議股東收買，其餘74,429,088股則由原
    告以每股12.718元發行新股67,662,807股向中國航聯公司股
    東交換，換股比率為0.91。故原告取得中國航聯公司可辨認
    淨資產及商譽之收購成本係由二部分組成，一為「合併前」
    之長期投資成本；另一為「合併時」依換股比率之股份發行
    之收購成本。因原告合併時股份發行之收購成本860,535,57
    9 元（12.718×67,662,807）加上原投資中國航聯公司成本
    132,000,000 元，超過中國航聯公司於合併日之可辨認淨資
    產公平價值728,910,843 元，故將超過之部分263,624,736
    元列為商譽，於稅上按5 年攤銷。茲將合併前投資屬整體合
    併計劃之一環、合併前投資與合併時股份發行之收購成本之
    合理性，以及中國航聯公司淨資產採公平價值衡量之論據，
    詳述如下：
    1.合併前投資屬整體合併計劃之一環：
      查原告為加強業務發展、擴大經營規模，於91年5 月21日
      經董事會決議通過（詳鈞院卷第83頁證物四），依照保險
      法得購買有價證券及投資限額之上限規定，以每股12元之
      價格向第三人購入中國航聯公司股票11,000,000股（佔中
      國航聯公司股權10％）。其後更積極派遣原告之副總經理
      喻志鵬先生擔任中國航聯公司之總經理處理合併相關事宜
      ，此由中國航聯公司91年5 月29日董事會決議聘任喻志鵬
      先生擔任總經理及通過合併解散航聯之議事錄可證（詳鈞
      院卷第85頁證物五）。而原告旋即於91年6 月4 日與中國
      航聯公司簽訂合併契約，約定以換股方式取得中國航聯公
      司之淨資產以進行事業結合。據此，原告於短短15天內分
      別完成初次投資中國航聯公司10％股權、派遣高階經理人
      至航聯擔任要職處理合併事宜、中國航聯公司決議通過合
      併議案、雙方簽訂合併契約等整體且連貫之事實，系爭合
      併前取得之10％股權實屬合併整體計劃之一環。因該投資
      日與合併日相距甚近，則依據基金會91年函釋之意旨，自
      得就其投資成本併同合併股份發行之收購成本計算商譽金
      額。
    2.合併時股份發行之收購成本之合理性：
      (1)換股比率（0.91）：係依據合併前獨立專家出具之合併
        換股比率合理性意見書（詳原處分卷第648 頁：復查補
        充理由附件一），採淨值法、調整後淨值法及市場比較
        法所計算之結果，合併換股之合理區間在每0.85股至每
        0.99股原告之普通股換發1 股之中國航聯公司普通股，
        經考量雙方業務互補性、合併後之綜合績效等因素後，
        經雙方協商議定後之換股比率為0.91。此換股比例經參
        照原告於股東會決議日（91年8 月7 日）前後一段合理
        期間之每股平均收盤價格15.06 元（詳原處分卷第641
        頁：復查補充理由附件二），調整91年9 月1 日除權配
        股（每千股配發107.523 股）後之價格13.6，相對於中
        國航聯公司於合併前向異議股東收買股票之每股價格12
        元，應屬合理。
      (2)股份發行價格（12.718元）：係以原告於合併契約公布
        日（91年6 月4 日）前後一段合理期間之每股平均收盤
        價格14.08 元（詳原處分卷第641 頁：復查補充理由附
        件二），調整上開除權配股後之價格為依據，亦屬合理
        。
      (3)據此換股比率0.91與合併時中國航聯公司流通在外股數
        為74,429,088股，原告於合併時應發行之股份數為67,6
        62,807股，乘上每股12.718元之發行價格，該部分之收
        購成本為860,535,579 元。
    3.合併前投資中國航聯公司成本之合理性：
      係原告於91年合併之當年度以每股12元向中國航聯公司股
      東購入11,000,000股，計132,000,000 元，該每股取得成
      本與中國航聯公司於同年度向異議股東收買股票之價格相
      同，依相同或類似資產於近期之交易結果可作為資產公平
      價值認定依據之法理，亦證原告收購價格之合理性。
    4.取得淨資產之評價：
      (1)有關被告所指稱「原告雖多次出具說明，惟均僅就帳面
        價值之入帳基礎作簡單敘述，並未就各項有關評估之內
        容、方式等提示評估報告，難謂其餘各項目之帳面價值
        即為公平價值。」乙節。
        查原告業已委託獨立之會計師，以合併日91年10月11日
        為查核基準日，依據財務會計準則第25號公報之規定對
        中國航聯公司公司帳列各項資產及負債逐一評估其公平
        價值，並說明其認定公平價值之基礎及其查核依據，而
        出具商譽計算表查核報告書（詳鈞院卷第153 頁證物六
        ）在案。而前揭查核工作既包括以抽查之方式獲取商譽
        計算表所列示金額及所揭露事項之查核證據、評估管理
        階層編制商譽計算表所採用之會計原則及所做之重大會
        計估計，暨評估商譽計算表整體之表達，則被告尚難謂
        原告未針對各項有關評估之內容、方式等提示評估報告
        。
      (2)茲將被告認定中國航聯公司帳面價值未相當於公平價值
        之理由，逐項論駁如下：
┌─────────┬─────────┬────────────────┐
│會計科目及金額    │被告答辯          │原告認定為公平價值之基礎        │
├─────────┼─────────┼────────────────┤
│現金              │貨幣性資產之帳面價│帳面價值即為公平價值：          │
│493,411,165       │值為公平價值，尚屬│合併時已將應計利息估計入帳，業經│
│                  │可採，惟銀行存款及│會計師查核竣事符合25號公報之規定│
│                  │支票存款有應計之利│（詳鈞院卷第153 頁證物六商譽計算│
│                  │息，難謂帳面價值即│查核報告書第6 頁及鈞院卷第269 頁│
│                  │為公平價值。      │證物七中國航聯公併消滅決算申報查│
│                  │                  │核報告書【下稱查核報告書】資產負│
│                  │                  │債及股東權益科目查核說明壹、一）│
│                  │                  │。                              │
├─────────┼─────────┼────────────────┤
│短期投資          │依財務會計準則公報│係以上市櫃普通股及開放型基金為主│
│5,493,015         │25號第18段（以下簡│，均有公開之市價可參，期末已依成│
│                  │稱公報）規定，有價│本與市價孰低法評價，且市價低於成│
│                  │證券應衡量其淨變現│本，故其評估價值即為公平價值：  │
│                  │價值，原告未提示系│依據所得稅法第48條準用第44條之規│
│                  │爭短期投資明細、未│定，短期投資估價應以成本與時價孰│
│                  │來獲益情形之評估及│低法為準，並無須考慮未來獲益情形│
│                  │帳面價值即為公平價│，而系爭短期投資既業經會計師查核│
│                  │值之計算過程。    │符合成本與時價孰低法，其評估價值│
│                  │                  │自為公平價值。（詳證物六商譽計算│
│                  │                  │查核報告書第6 頁及證物七查核報告│
│                  │                  │書資產負債及股東權益科目查核    │
│                  │                  │說明壹、二）。                  │
├─────────┼─────────┼────────────────┤
│應收款項          │依公報規定，應收款│應收票據、應收保費、應攤回再保賠│
│730,869,314       │項公平價值之衡量，│款、應收收益、應收同業往來、應收│
│                  │係減除估計無法收回│款、預付款及暫付款等應收款項，已│
│                  │款項及收款成本後之│減除預估無法收回之備抵呆帳部分，│
│                  │餘額，按收購當時利│非以稅法規定提列之備抵呆帳為基礎│
│                  │率計算之現值，原告│，且均屬流動資產，預期在一年內可│
│                  │未提示：(1)應收帳款│收回，無折現問題，故其帳面價值即│
│                  │及應收票據之明細資│為公平價值：                    │
│                  │料、提列備抵呆帳之│有關備抵呆帳提列數係於合併基準日│
│                  │依據（即如何評估無│重新提列（詳證物八查核報告書呆帳│
│                  │法收回）為何？亦未│損失科目）。而應收帳款、應收票據│
│                  │見備抵呆帳提列數係│預期可在一年內可收回，本無折現問│
│                  │年底結轉或合併基準│題，其明細資料及提列備抵呆帳之依│
│                  │日重新提列之相關說│據業經會計師查核竣事符合25號公報│
│                  │明，且無按利率折算│之規定，故其帳面價值即為公平價值│
│                  │其現值之詳細計算資│（詳證物六商譽計算查核報告書第6 │
│                  │料。(2)預付款含預付│頁及證物七查核報告書資產負債及股│
│                  │費用及預付賠償款，│東權益科目查核說明壹、三）。至於│
│                  │惟未有賠償款之明細│預付理賠款之明細資料，亦經會計師│
│                  │資料及未來勝、敗訴│查核竣事符合25號公報之規定（詳證│
│                  │之評估資料。      │物六商譽計算查核報告書第6 頁及證│
│                  │                  │物七查核報告書資產負債及股東權益│
│                  │                  │科目查核說明壹、五），況且預付保│
│                  │                  │險理賠款為即將發生保險賠案之預付│
│                  │                  │數，與訴訟勝敗之情形並不相涉。  │
├─────────┼─────────┼────────────────┤
│受限制資產－存款  │受限制銀行存款仍有│主要係因中國航聯公司承接日盛銀行│
│62,932,378        │應計之利息，難謂帳│（原寶島銀行）消費者貸款信用保證│
│                  │面價值即為公平價值│保險所衍生之理賠訴訟，而由日盛銀│
│                  │。原告僅作假設性預│行凍結相關受限制銀行存款（借款回│
│                  │期一年內沖銷迴轉，│存）。茲因其相對之應付保險賠款已│
│                  │未有相關評估資料及│列於流動負債應付票據項下，預期沖│
│                  │按利率折算其現值之│銷回轉之年限在一年以內，並無折現│
│                  │詳細計算資料，片面│問題，故其帳面價值即為公平價值：│
│                  │主張帳面價值即為公│合併時之受限制銀行存款已內含應計│
│                  │平價值，並不足採。│利息並且其預期沖銷迴轉之年限在一│
│                  │                  │年以內符合會計學理，業經會計師查│
│                  │                  │核竣事符合25號公報之規定（詳證物│
│                  │                  │六商譽計算查核報告書第6 頁及證物│
│                  │                  │七查核報告書資產負債及股東權益科│
│                  │                  │目查核說明壹、六）。            │
├─────────┼─────────┼────────────────┤
│遞延所得稅資產    │                  │係源自中國航聯公司於合併日尚未抵│
│30,037,942        │                  │減之損扣除餘額，按原中國航聯公司│
│                  │                  │股東於合原告股份佔合併後原告已發│
│                  │                  │行在外股份比例計算其可扣抵之所得│
│                  │                  │稅金額，而排除無法由存續公司沿用│
│                  │                  │之暫時性差異金額，其既已評估過合│
│                  │                  │併之可實現性，是以評估價值即為公│
│                  │                  │平價值。                        │
├─────────┼─────────┼────────────────┤
│預付設備款        │原告未提示該設備之│係中國航聯公司於91年度新購置之固│
│120,000           │取得方式（付款方式│定資故其帳面價值即為公平價值：  │
│                  │）、取得日期等相關│相關設備取得證明文件資料業經會計│
│                  │證明文件資料。    │師抽核取得之合法憑證符合25號公報│
│                  │                  │之規定（詳證物六商譽計算查核報告│
│                  │                  │書第6 頁及證物七查核報告書資產負│
│                  │                  │債及股東權益科目查核說明壹、八）│
│                  │                  │。                              │
├─────────┼─────────┼────────────────┤
│中期放款及政府公債│中長期放款部分，該│係屬無活絡市場之「放款及應收款」│
│21,498,116        │公司依保險法規定均│或「債券投資」性質，依會計研究發│
│                  │以不動產為抵押，並│展基金會94年11月4 日基秘第321 、│
│                  │依約定利率收取利息│322 號函釋規定，其攤銷後成本並考│
│                  │，顯然中長期放款仍│慮可能減損金額之帳面價值即為公平│
│                  │有應計之利息，又政│價值：                          │
│                  │府公債亦有利息，原│合併時應計利息業已估計入帳，並經│
│                  │告既未提示該科目之│會計師查核竣事符合25號公報之規定│
│                  │細項，亦未作實質評│（詳證物六商譽計算查核報告書第6 │
│                  │估，難謂帳面價值即│頁及證物七查核報告書資產負債及股│
│                  │為公平價值。      │東權益科目查核說明壹、七【二】及│
│                  │                  │及九【四】）。                  │
├─────────┼─────────┼────────────────┤
│長期投資          │未有長期投資之明細│包含採成本與市價孰低法評價之投資│
│59,537,890        │為何？投資對象為何│及採成本法評價之投資，其中前者之│
│                  │？被投資公司未來展│成本與市價間並未有顯著差異，且後│
│                  │望為何？是否影響股│者已減除可能發生永久性跌價損失之│
│                  │權異動？如何評估？│減損金額，故其帳面價值即為公平價│
│                  │等相關資料佐證，難│值：                            │
│                  │謂帳面價值即為公平│有關長期投資之明細及對象業經會計│
│                  │價值。            │師查核竣事符合25號公報之規定。況│
│                  │                  │系爭長期投資依會計準則應按成本與│
│                  │                  │市價孰低法及成本法評價，非為權益│
│                  │                  │法評價之權益投資性質，故其價值認│
│                  │                  │定實與被投資公司未來展望之情形無│
│                  │                  │涉。（詳證物六商譽計算查核報告書│
│                  │                  │第7 頁及證物七查核報告書資產負債│
│                  │                  │及股東權益科目查核說明壹、七）。│
├─────────┼─────────┼────────────────┤
│催收款            │原告既未提示該科目│已評估其預計無法回收金額之淨變現│
│5,937,640         │之細項、未有相關評│價值，故其帳面價值即為公平價值：│
│                  │估資料及詳細計算資│催收款係依財政部(90)台財保字第  │
│                  │料，片面主張帳面價│0900751370號函發布「保險業資產評│
│                  │值即為公平價值，並│估準備金提存及逾期放款催收款呆帳│
│                  │不足採。          │處理辦法」之規定，評估其預計可回│
│                  │                  │收之價值，並經會計師查核竣事符合│
│                  │                  │25號公報之規定。（詳證物六商譽計│
│                  │                  │算查核報告書第7頁及證物七查核報 │
│                  │                  │告書資產負債及股東權益科目查核  │
│                  │                  │說明壹、九【三】）。            │
├─────────┼─────────┼────────────────┤
│不動產            │                  │係參考各項不動產91年度或最近一次│
│1,713,470,255     │                  │獨立鑑價專家所出具之鑑價報告（詳│
│                  │                  │原處分卷第640 頁：復查補充理由附│
│                  │                  │件三），有關土地及建物之時價鑑定│
│                  │                  │內容。                          │
├─────────┼─────────┼────────────────┤
│器具及設備        │依公報規定，廠房及│屬無公開報價之舊品性質，且不具市│
│18,704,789        │設備應按收購當時相│場流通性，經參照財政部66年函及74│
│                  │似產能廠房設備之重│年7 月17日台財稅第19045 號函釋規│
│                  │置成本衡量公平價值│定，其以帳面價值作為公平價值，應│
│                  │。又財政部74年7 月│屬合理。                        │
│                  │17日台財稅第19045 │依據財政部66年9 月6 日台財稅第  │
│                  │號函釋規定「機器設│35968 號函規定，系爭器具及設備既│
│                  │備及生財器具部分，│未達資產重估之標準，且原告為一保│
│                  │可就其帳面價值適用│險業務經營者，並無可重置相似產能│
│                  │資產重估價之物價倍│之廠房設備，則其帳面價值即為公平│
│                  │數予以調整」，尚非│價值。                          │
│                  │原告所稱帳面價值即│                                │
│                  │為公平價值，原告所│                                │
│                  │稱不足採信。      │                                │
├─────────┼─────────┼────────────────┤
│存出保證金        │存出保證金係交付現│主係由央債提存國庫之保證金、房屋│
│241,369,388       │金或定存單不明，如│租賃押金、假扣押保證金及高爾夫球│
│                  │係定存單有應計利息│場入會金所組成，其隱含利率係反應│
│                  │情事，至未攤銷費用│原告取得各項供營運使用保證標的之│
│                  │效益為何？是否可供│對價，故其帳面價值即為公平價值：│
│                  │繼續使用並據以攤銷│存出保證金除央債提存國庫者外，其│
│                  │，基於行政程序法有│餘均為現金交付，並無應計利息及未│
│                  │利、不利一律注意之│攤銷費用效益評估之問題，業經會計│
│                  │規定，原告應有衡量│師抽核帳載紀錄及保管條，與第25號│
│                  │公平價值之必要，非│公報之規定尚無不符（詳證物六商譽│
│                  │片面主觀認定即免予│計算查核報告書第7 頁及證物七查核│
│                  │評估。            │報告書資產負債及股東權益科目查核│
│                  │                  │說明壹、九【一】）。而央債提存國│
│                  │                  │庫之保證金係以政府公債抵繳之保證│
│                  │                  │金，其相對應科目為債券投資- 政府│
│                  │                  │公債之減項，故相關應收利息已估計│
│                  │                  │入帳，並經會計師查核竣事與第25  │
│                  │                  │號公報之規定尚無不符（詳證物六商│
│                  │                  │譽計算查核報告書第7 頁及證物七查│
│                  │                  │核報告書資產負債及股東權益科目查│
│                  │                  │核說明壹、七【二】）。          │
│                  │                  │又按第2 號公報租賃會計處理準則第│
│                  │                  │9 點規定存出保證金設算利息應借「│
│                  │                  │利息收入」及貸「租金費用」列帳，│
│                  │                  │其均屬損益科目，淨額並不影響「存│
│                  │                  │出保證金」資產科目之公平價值。  │
├─────────┼─────────┼────────────────┤
│未攤銷費用        │原告僅假設折現值與│除帳列具有存續價值之促銷贈品外，│
│1,575,000         │帳面值差異不大，認│已減除電腦及網路裝置費及待出售房│
│                  │定帳面值即為公平價│地相關遞延成本等無存續價值之金額│
│                  │值，惟未提示依公報│，已考量可實現性；且所餘促銷贈品│
│                  │規定衡量各該現值之│之未攤銷年限短於二年，折現值與帳│
│                  │明細及計算過程資料│面值差異不大，故以其帳面價值作為│
│                  │，原告主張無足採。│公平價值，應屬合理：            │
│                  │                  │未攤銷費用已考量可實現性，並減除│
│                  │                  │無存續價值之金額，且金額並不具重│
│                  │                  │大性，其相關明細及計算過程業經會│
│                  │                  │計師查核竣事符合第25號公報之規定│
│                  │                  │（詳證物六商譽計算查核報告書第7 │
│                  │                  │頁及證物七查核報告書資產負債及股│
│                  │                  │東權益科目查核說明壹、九【二】）│
│                  │                  │。                              │
├─────────┼─────────┼────────────────┤
│應付款項          │依公報規定，應付帳│應付票據、應付帳款、應付費用及其│
│（482,716,290）   │款及票據、其他應付│他應付款、預收款、代收款及暫收款│
│                  │債務、應計負債及其│等應付款項，其到期支付或回轉期間│
│                  │他負債等，均應按收│均在一年以內，並無折現問題，且中│
│                  │購當時利率折算其現│國航聯公司於合併應由原告概括承受│
│                  │值，基於「租稅法律│，而承擔債務之完全支付義務，故其│
│                  │主義」原則，原告即│帳面價值即為公平價值：          │
│                  │應依公報規定衡量各│系爭應付款項其到期支付或回轉期間│
│                  │該現值，並提示明細│均在一年以內，並無折現問題，且相│
│                  │資料及計算過程供被│關明細資料業經會計師查核竣事符合│
│                  │告查核。          │第25號公報之規定（詳證物六商譽計│
│                  │                  │算查核報告書第7 頁及證物七查核報│
│                  │                  │告書資產負債及股東權益科目查核說│
│                  │                  │明貳、一）。                    │
├─────────┼─────────┼────────────────┤
│土地增值稅準備    │                  │係依據獨立鑑價專家出具之鑑價報告│
│（108,034,301）   │                  │所評估應提列之準備（詳原處分卷第│
│                  │                  │640 頁：復查補充理由附件三），並│
│                  │                  │非帳面價值，應屬公允。          │
├─────────┼─────────┼────────────────┤
│應計退休金負債    │                  │係依據專家所出具之退休金精算報告│
│（71,805,345）    │                  │，將原屬中國航聯公司移轉之員工相│
│                  │                  │關資料彙預計單位基數增額法進行精│
│                  │                  │算，並調整合併日後收購價格分攤期│
│                  │                  │間之變動數而評估（詳原處分卷第  │
│                  │                  │579 頁：復查補充理由附件四），並│
│                  │                  │非帳面價值，應屬公允。          │
├─────────┼─────────┼────────────────┤
│保險責任準備金    │原告既未提示該科目│係依據保險法相關規定，按照各險種│
│（1,924,954,049） │之細項，未有相關評│過去理賠經驗及費用採精算方式及主│
│                  │估資料及詳細計算資│管機關所定特別準備金提存比率，所│
│                  │料，片面主張帳面價│提列之未滿期保費準備、特別準備及│
│                  │值即為公平價值，並│賠款準備，屬原告合併承受中國航聯│
│                  │不足採。          │公司保單權利之相對義合併事項之發│
│                  │                  │生而改變，且不會隨市場利率變動而│
│                  │                  │變動，故其帳面價值即為公平價值：│
│                  │                  │保險責任準備金係依保險法令規定之│
│                  │                  │比率提存，相關評估資料及詳細計算│
│                  │                  │過程，業經會計師查核竣事符合第25│
│                  │                  │號公報之規定（詳證物六商譽計算查│
│                  │                  │核報告書第8 頁及證物七查核報告書│
│                  │                  │資產負債及股東權益科目查核說明貳│
│                  │                  │、四【三】）。                  │
├─────────┼─────────┼────────────────┤
│存入保證金        │存入保證金係存放銀│主係出租房屋之押租金及分出再保業│
│（68,536,064）    │行，即有應計利息情│務之履約保證金，其隱含利率係反應│
│                  │事，原告既未提示該│相對人為取得保證標的業務經營效益│
│                  │科目之細項，亦未作│之對價，且產險業簽發之保單以一年│
│                  │實質評估，難謂帳面│期保單為主，故其帳面價值即為公平│
│                  │價值即為公平價值，│價值：                          │
│                  │原告主張核不足採。│依第2 號公報租賃會計處理準則第14│
│                  │                  │點規定存入保證金設算利息應借「利│
│                  │                  │息費用」及貸「租金收入」列帳，其│
│                  │                  │均屬損益科目，淨額不影響「存入保│
│                  │                  │證金」負債科目之公平價值。      │
│                  │                  │況存入保證金相關細項，業經會計師│
│                  │                  │查核竣事符合第25號公報之規定（詳│
│                  │                  │證物六商譽計算查核報告書第8 頁及│
│                  │                  │證物七查核報告書資產負債及股東權│
│                  │                  │益科目查核說明貳、四【一】）。  │
└─────────┴─────────┴────────────────┘
  (六)茲將訴願決定違誤不法之處，逐項論列於次：
    1.有關訴願決定書理由四（二）1 、所指稱「訴願人於91年
      5 月22日向中國航聯公司大股東以每股12元之價格購入11
      ,000,000股之成本，而訴願人與中國航聯公司於91年6 月
      4 日始簽約同意進行合併，是訴願人進行合併前對中國航
      聯公司之投資顯然與該合併無關」乙節，依據鈞院卷第83
      、85頁證物四、五所揭示原告於合併前取得之航聯股權屬
      合併整體計劃而無法切割之事實，以及財政部98年2 月10
      日台財稅字第09700394590 號函釋規定，其認事用法均有
      違誤，實不足採。
    2.有關訴願決定書理由四（二）2 、所指稱「惟意見書以『
      調整後淨值法』計算中國航聯價值時，僅以不動產鑑價公
      司之『價值預估表』預估『固定資產與長期投資不動產投
      資增值』為641,243 千元，惟嗣後不動產鑑價公司正式鑑
      價報告中『固定資產與長期投資不動產投資增值』卻為55
      7,282 千元，即高估中國航聯『固定資產與長期投資不動
      產投資增值』高達83,961千元」乙節。惟查，合併雙方議
      訂之換股比率是否需依事後之價值變動情形調整，係依契
      約之約定，通常情形需達有重大性之程度，始足為之。而
      系爭換股比率0.91若依據正式鑑價報告之數據資料，所計
      算對航聯淨值及其對原告換股比率之影響數，分別為0.76
      元（83,961÷航聯流通在外之千股數110,000 ）及0.07（
      0.76×合併綜效溢額1.1 ÷原告調整後每股淨值12.23 ）
      ，調整後之換股比率為0.92（0.99-0.07 ），仍在該合理
      之換股比率區間內（0.85～0.92），並無價值發生重大改
      變而有需調整約定換股比率之情事。乃訴願決定機關以此
      質疑會計師意見書之合理性，實有「提出證據不足為其主
      張事實之證明，確認其主張之事實為真實」之違法情事，
      自有可議之處。
    3.有關訴願決定書理由四（二）2 、所指稱「又意見書以『
      調整後淨值法』計算訴願人價值時，僅以『固定資產分別
      已於65年、69年及74年辦理資產重估，近年不動產市場之
      景氣低迷』及『長期不動產之取得年期為89年以後』等由
      ，即假設『固定資產與長期不動產投資』無增值，顯低估
      訴願人淨值」乙節。惟按「……15. 物價指數：係指台灣
      地區年度躉售物價全年平均總指數。」、「營利事業之固
      定資產、遞耗資產及無形資產，於當年度物價指數較該資
      產取得年度或前次依法令規定辦理資產重估價年度物價指
      數上漲達25％以上時，得向該管稽徵機關申請辦理資產重
      估價，並以其申請重估日之上一年度終了日為基準日。」
      及「營利事業應根據審定資產重估價值，自重估年度終了
      日之次日起調整原資產帳戶，並將重估差價，記入資產增
      值準備帳戶。」分別為營利事業資產重估價辦法第2 條、
      第3 條第1 項及第36條第1 項所明定。據此，固定資產之
      重估價有其要件，倘物價指數上漲未達25％以上，並無須
      從事重估價，故未從事資產重估並不代表該資產帳面價值
      偏離公平價值，反可推論物價未大幅變動致該價值趨近公
      平價值。查原告之固定資產雖於74年後即未從事資產重估
      ，惟觀諸台灣地區各種物價指數變動表（詳訴願卷第59頁
      附件二），可明自74年起至本件合併之91年度止各年度躉
      售物價並未大幅變動，故原告依法無須從事資產重估，則
      依財政部66年函釋之意旨，自可認定系爭土地及建築物以
      外之其他固定資產之帳面價值趨近於其公平價值。乃訴願
      決定機關僅憑原告17年未辦資產重估，即認定原告帳上資
      產偏離公平價值，顯昧於此一期間物價未有大幅變動之事
      實，至為明確。
    4.有關訴願決定書理由四（二）3 、所指稱「是系爭合併案
      訴願人發行新股換得中國航聯公司股份數僅有74,429,088
      股，僅佔合併基準日中國航聯公司流通在外股數85,429,0
      88股（110,000, 000股－24,570,912股）之87.12 ％，而
      非合併基準日中國航聯公司流通在外股數之全部，惟訴願
      人卻以合併日中國航聯公司可辨認淨資產公平價值之全數
      728,910,843 元計算商譽，亦有違誤。」乙節。惟查，如
      前所論述，系爭商譽係由二部分之收購成本所組成，一為
      「合併前」之長期投資成本，其法令依據為財政部98年2
      月10日台財稅字第09700394590 號函釋；另一為「合併時
      」依換股比率之股份發行之收購成本，其法令依據為財政
      部95年3 月13日台財稅字第09504509450 號函釋，二者各
      自有其適用之法令依據，並有其各自對應之航聯可辨認淨
      資產公平價值及商譽。乃訴願決定機關所是認，顯係未綜
      觀法規範全貌而滋生之誤解，實屬不法。
    5.有關訴願決定書理由四（二）4 、所指稱「綜認訴願人於
      簽訂合併契約書前之91年5 月22日向中國航聯公司大股東
      以每股12元之價格購入11,000,000股投資股份亦屬系爭合
      併案之一部，亦應按該次投資之成本132,000,000 元，與
      該次投資所取得91年5 月22日當日中國航聯公司可辨認淨
      資產公平價值比較，以計算該次投資究竟有無發生『商譽
      』或『負商譽』，惟訴願人卻將之併入91年10月11日換股
      交易中一併計算『商譽』，亦有未合。」乙節，顯未究明
      本件合併前之投資與合併日相隔甚近，依據基金會91年函
      釋意旨，而得就其投資成本併同合併股份發行之收購成本
      計算商譽之情形，亦難謂適法。
    6.退萬步言，縱被告認原告「合併前」取得之10％股權非屬
      整體合併計劃之一部分，而須排除於商譽計算之外者，惟
      對於「合併時」因換股而取得之航聯股權（74,429,088股
      ）占其流通在外股權（85,429,088股）之比例（87.12 ％
      ），其股份發行之收購成本仍有其對應之航聯可辨認淨資
      產公平價值及商譽。依此基礎計算之商譽總額為225,508,
      453 元，91年度之攤銷金額為10,008,868元，列示如下：
合併發行新股帳列股本      ＄676,628,070
合併發行新股帳列資本公積    183,907,509  ＄860, 535,579
                         ───────
減：換入淨資產之公平價值  ＄728,910,843
換股取得之股權比例           87.12 ％   （635,027,126 ）
認列商譽數                               ＄225,508,453
商譽攤銷年限                                         5
                                        ───────
每年攤銷數                                ＄45,101,691
91年攤銷天數                               ×       81
全年天數                                   ÷      365
                                        ───────
91年商譽攤銷金額                         ＄ 10,008,868
                                        ───────
  (七)有關被告答辯理由四、（一）所指稱「該意見書載明依據係
    按原告及中國航聯公司所提供之財務報表及相關資料進行評
    估，對於合併雙方公司所提示之資料，假設完全正確，其並
    無調查所計算標的之所有權或所牽涉之責任，其既然是在假
    設的前提下所作之評估，即難謂具有客觀性。」乙節。按「
    會計師可能需採用專家報告之情形如下：1.資產之評價，如
    土地、建築物、……。」、「專家所用之假設或方法及其應
    用是否適當，係專家之責任。……。」、「會計師依據專家
    報告出具無保留意見以外之查核報告時，應將所持理由或所
    發現之事實作適當之說明，……。」及「評價報告應敘明假
    設及限制條件對價值結論之影響」分別為審計準則公報第20
    號「專家報告之採用」第5 條、第12條、第16條及評價報告
    準則第21條所規定。準此，會計師及其他專家於提供專業服
    務時，本得依其專業判斷為基本假設及其對專業意見之影響
    ，會計師並得依其對其他專業之仰賴情形，採用其他專家之
    意見作為其提供專業意見之依據。查原告所提示之合併換股
    比率合理性意見書，其出具會計師雖係以原告及航聯所提供
    之財務報表及相關資料為真實作成基本假設，惟該等資料為
    會計師於評估時所能取得之最佳資訊，且所依據之財務報表
    業經其他會計師根據「一般公認審計準則」辦理查核簽證竣
    事，亦即各項資產負債均業經其他專家取得充分及適切之查
    核證據（包括但不限於標的之所有權或所牽涉之責任）加以
    證實並賦予公信力，則依會計師之專業判斷，將其作為系爭
    合併換股比率合理性意見表示之憑據，自屬公允合理。倘如
    被告所言，任何資料於會計師採用時皆不得假設其為真實者
    ，則將導致專業資源之重複浪費，並使專業工作窒礙難行，
    實為化簡為繁、背離專業意見提供實務運作一般客觀、普遍
    認知之經驗法則，實不足採。
  (八)有關被告答辯理由五、（一）所指稱「惟該鑑價報告之依據
    為時值鑑價表，未有鑑價公司如何進行評估、時值鑑價之依
    據及現場查勘等詳細資料佐證，該鑑價報告之客觀性即有待
    商榷」及「鑑價日期與出售日期相距未達半年，價值竟高達
    四成，益證鑑價報告不具客觀性。」乙節。
    1.查原告已委託專業鑑價機構，以91年7 月為估價日期，對
      航聯公司帳列不動產進行鑑價，並依據仲介公司、市場調
      查、各該土地所在地之地政事務所及都市發展局之資料，
      對各該土地及建物進行現場勘估，採評價準則公報之市場
      比較法蒐集區域內不動產之交易價格，比較相互間各項地
      理位置、區域環境、交通條件、公共建設、臨路狀況、外
      觀、樓層別及及未來發展等個別因素，再考慮市場供需及
      交易慣例進行綜合分析，最後依據不動產估價之聯合貢獻
      原則進行土地及建物效益價值試算，評定出合理市場價格
      （詳鈞院卷第311 頁證物九土地及建物之鑑定報告書，因
      此部分資料較多，此處先以一份附案，並備妥其餘標的之
      鑑定報告供調查）。則此根據足夠且適切之資料，並採用
      合理且嚴謹之評價程序所得出之鑑定報告書，已足堪作為
      不動產價值之認定依據。惟被告未審上情，即評斷原告所
      提鑑價報告之客觀性有待商榷，顯昧於事實，有失公允，
      亦難令原告信服。
    2.又不動產買賣實務中，成交價格之議定涉及買賣雙方對買
      賣標的物價值之主觀認定，而買賣雙方於交涉及談判過程
      中之議價能力及策略，均影響不動產之成交價格，至鑑價
      報告中之估計價值僅為合併當時之推估價值，與嗣後實際
      出售之成交價格有所差異，此乃自由經濟下之合理情形。
      查原告自合併基準日後兩年內出售取自航聯公司之土地及
      建物，除台北市○○○路○ 段208 號1 樓及212 巷2 號2F
      之1 之房地係因地段好致有較優渥之談判空間，且嗣後巧
      遇郵政總局屬意於該地段開設郵局，而得以較高之價格出
      售外，其餘土地或建物之出售價格均與鑑定價格相去不遠
      ，甚至呈現小幅虧損狀況（詳鈞院卷第339 頁證物十），
      益證鑑價報告並無不合理低估之處。惟被告僅憑單一特殊
      個案，即以偏蓋全地評斷原告所提之鑑價報告不具客觀性
      ，顯有「提出之證據不足為其主張事實之證明，卻認其主
      張之事實為真實」之違法情事，並牴觸行政程序法第9 條
      規定，實甚為彰顯。
  (九)有關被告答辯理由五、（二）所指稱「原告雖多次出具說明
    ，惟均僅就帳面價值之入帳基礎作簡單敘述，並未就各項有
    關評估之內容、方式等提示評估報告，難謂其餘各項目之帳
    面價值即為公平價值。」乙節。查原告業已委託獨立之會計
    師，以合併日91年10月11日為查核基準日，依據財務會計準
    則第25號公報之規定對航聯公司帳列各項資產及負債逐一評
    估其公平價值，並說明其認定公平價值之基礎及其查核依據
    ，而出具商譽計算表查核報告書（詳鈞院卷第153 頁證物六
    ）在案。而前揭查核工作既包括以抽查之方式獲取商譽計算
    表所列示金額及所揭露事項之查核證據、評估管理階層編制
    商譽計算表所採用之會計原則及所做之重大會計估計，暨評
    估商譽計算表整體之表達，則被告尚難謂原告未針對各項有
    關評估之內容、方式等提示評估報告。
  (十)有關被告答辯狀六、（二）所指稱者，僅憑「形式上」合併
    契約條文規定，即認定原告合併前取得航聯公司之股權非屬
    合併整體計畫之一部份，顯未探究本件合併之「經濟實質」
    ，有違稅捐稽徵法第12條之1 所規定之實質課稅精神。
    1.按「涉及租稅事項之法律，其解釋應本於租稅法律主義之
      精神，依各該法律之立法目的，衡酌經濟上之意義及實質
      課稅之公平原則為之。」及「稅捐稽徵機關認定課徵租稅
      之構成要件事實時，應以實質經濟事實關係及其所生實質
      經濟利益之歸屬與享有為依據。」分別為稅捐稽徵法第12
      條之1 第1 項及第2 項所規定。據此，租稅法所重視者，
      應為足以表徵納稅能力之實質的經濟事實，而非其外觀之
      法律行為或形式上之登記事項，對實質上相同經濟活動所
      產生之相同經濟效益，應課以相同之租稅，始符合租稅法
      律主義所要求之公平及實質課稅原則，實質課稅原則為租
      稅法律主義之內涵及當然歸趨。故有關課徵租稅構成要件
      事實之判斷及認定，自亦應以其實質上經濟事實關係及所
      產生之實質經濟利益為準，而非以形式外觀為準，即實質
      課稅原則，合先敘明。
    2.查原告與中國航聯公司之合併契約第3 、4 條雖規定原告
      應將合併前取得之航聯股票予以註銷，惟此乃合併帳務處
      理之必然現象，況且此部分註銷之投資於合併時將轉換為
      所對應消滅公司之各項淨資產，實難據此即評斷合併前之
      投資非屬整體合併計畫之一環。再者原告自購入系爭合併
      前投資至合併契約簽約日僅短短15天，已派遣高階經理人
      至航聯擔任要職處理合併事宜，而航聯公司亦決議通過合
      併議案（詳鈞院卷第85頁證物五），此皆非單純投資行為
      所會產生之現象，益證原告於合併前購入之航聯公司股權
      ，除有積極合併航聯公司之意圖外，亦已進行各項「實質
      」合併工作，依據稅捐稽徵法第12條之1 所揭櫫之實質課
      稅精神，系爭合併前取得之10％股權自屬合併整體計劃之
      一環。
  (十一)有關被告答辯狀六、（三）所指稱者，強令相隔甚近之「合
    併前」與「合併時」皆需對航聯公司之淨資產公平市價進行
    評估，顯未究明基金會91年函釋之意旨，徒增原告無謂價值
    鑑定之負擔，自有未洽。查原告合併前之投資既屬合併整體
    計劃之一環，而該投資日亦與合併日相距甚近，則依據前揭
    基金會91年函釋之意旨，自得就其投資成本併同合併股份發
    行之收購成本計算商譽金額，故被告強令本件相隔甚近之「
    合併前」與「合併時」皆需對航聯公司之淨資產公平市價進
    行評估，無非緣木求魚，並徒增原告無謂價值鑑定之成本，
    自有未洽。
  (十二)有關被告答辯狀六、（四）所指稱「另有關合併時股份發行
    之換股比率為0.91，原告雖提示眾信聯合會計師事務所陳威
    宇會計師出具之合併換股比率合理性意見書證明該協議價格
    之正當性，惟該意見書『調整後淨值法』以高估之中國航聯
    公司淨值及低估之原告淨值，評估之1 股中國航聯公司普通
    股可換發原告普通股股數0.99股，並以之為換股比率合理區
    間之上限，顯不合理」，顯有刻意忽略原告前述之理由，自
    有理由不備之情事。原告於前述已指明縱依據正式鑑價報告
    之數據資料，則所計算對中國航聯公司淨值及其對原告換股
    比率之影響數，分別為0. 76 元（83,961千元÷航聯流通在
    外之千股數110,000 ）及0.07（0.76×合併綜效溢額1.1 ÷
    原告調整後每股淨值12.23 ），調整後之換股比率為0.92（
    0.99-0.07 ），而系爭換股比率0.91仍在該合理之換股比率
    區間內（0.85～0.92 ） ，並無價值發生重大改變而有需調
    整約定換股比率之情事。惟被告未能針對原告理由提出其足
    資令人折服之論據，一味復執前詞即遽作其答辯之論據，顯
    有理由不備之情形，至為明確。
  (十三)有關被告答辯狀六、（五）所指稱「至原告主張除不動產－
    土地、房屋及設備增值稅準備等科目經產經不動產鑑定公司
    鑑價外，其餘各項亦就其認定為公平價值基礎逐項說明乙節
    ，惟原告多次出具之說明，均就帳面價值之入帳基礎作簡短
    敘述，並未就各項有關評估之內容、方式等提示評估報告…
    …」乙節，顯未究明原告對所有科目皆已由獨立之專家出具
    查核報告之事實。
    查原告業已委託獨立之專家，以合併日91年10月11日為查核
    基準日，依據財務會計準則第25號公報之規定，對航聯公司
    帳列各項資產及負債逐一評估其公平價值，並說明其認定公
    平價值之基礎及其查核依據，而出具商譽計算表查核報告書
    （詳鈞院卷第153 頁證物六）在案。惟被告對此有利事證一
    再未予正視，致本件陷於原告確有商譽出價取得之事實卻未
    能認列分文之不合理現象，違反行政程序法第9 條規定，應
    予指駁。
  (十四)據上論結，原告與航聯之合併係採購買法處理，其產生之系
    爭商譽依據所得稅法第65條、企業併購法第35條、查核準則
    第96條第3 款第4 目及財政部95年3 月13日台財稅字第0950
    4509450 號函、98年2 月10日台財稅字第09700394590 號函
    、66年9 月6 日台財稅第35968 號函釋等規定，自應准予核
    實認列，而得於5 至15年之期限內按年平均攤銷費用。
三、被告則以：
  (一)訴之聲明：
    1.駁回原告之訴。
    2.訴訟費用由原告負擔。
  (二)按「營業權、商標權、著作權、專利權及各種特許權等，均
    限以出價取得者為資產。」為所得稅法第60條第1 項所明定
    。次按「無形資產應以出價取得者為限，其計算攤折之標準
    如下……（四）商譽最低為5 年。」為查核準則第96條第3
    款第4 目所規定。又「（一）公司進行合併，採『購買法』
    者，其產生之商譽，准予核實認列。（二）商譽成本之認定
    ……可參考『公司申請登記資本額查核辦法』第6 條第8 項
    後段有關『公司因合併認列商譽，應查核其數字計算過程，
    瞭解存續公司或新設公司因合併而取得之可辨認資產與承擔
    之負債，是否按公平價值衡量，再將所取得可辨認淨資產之
    公平價值與收購成本比較，若收購成本超過所取得可辨認淨
    資產之公平價值，列為商譽』之查核規定。」為財政部95年
    3 月13日台財稅字第09504509450 號函所明釋。再按「一公
    司收購他公司時，應依第6 段至第9 段規定決定總成本，並
    將所取得之個別資產及承擔之負債按其公平價值入帳」、「
    ……（1 ）因收購而取得之可辯認資產與承擔之負債，不論
    是否列示於被收購公司之財務報表上，均應按收購日之公平
    價值衡量。（2 ）將所取得可辯認淨資產之公平價值與收購
    成本比較，若收購成本超過所取得可辯認淨資產公平價值，
    應將超過部分列為商譽；……」、「18、企業因收購而取得
    之可辨認資產與承擔之負債，其公平價值決定如下：……（
    2 ）應收款項：以減除估計無法收回款項及收款成本後之餘
    額，按收購當時利率折算之現值。（3 ）存貨：製成品存
    貨與商品存貨：按淨變現價值減正常毛利。……（4 ）廠房
    與設備：供使用之廠房與設備：按收購當時相似產能廠房
    設備之重置成本，但收購公司之預期使用價值較低者，應按
    預期使用價值。擬出售之廠房與設備：按收購當時之淨變
    現價值。（5 ）可辨認無形資產：例如…客戶及供應商名單
    ……按估計價值。（6 ）其他資產：包括土地、自然資源及
    無流通市場之證券，按估計價值。（7 ）應付帳款與票據、
    長期負債及其他應付債務：按收購當時利率折算之現值。（
    8 ）應計負債：例如售後務保證、員工支薪休假、及遞延薪
    酬，按收購當時利率折算之現值。（9 ）其他負債及承諾事
    項：包括不利之租賃契約、合約、承諾事項，以及因收購而
    發生之部門結束費用等，按收購當時利率折算之現值。……
    」為行為時財務會計準則公報第25號企業合併－購買法之會
    計處理第10段、第17段及第18段所規定。
  (三)行政訴訟法第136 條規定，除本法有規定者外，民事訴訟法
    第277 條之規定於本節準用之，又民事訴訟法第277 條規定
    ，當事人主張有利於己之事實，就其事實有舉證之責任，但
    法律別有規定，或依其情形顯失公平者，不在此限。最高行
    政法院96年度判字第1932號及鈞院93年度訴字第3569號等判
    決皆採成本費用為稅捐之減項，其客觀舉證責任在於納稅義
    務人之見解，本件系爭項目商譽之攤提為費用科目，其舉證
    責任自應在原告。
  (四)首揭財政部95年函釋意旨略以，公司進行合併，採「購買法
    」者，其產生之商譽，准予核實認列。又商譽成本之認定可
    參考公司申請登記資本額查核辦法第6 條第8 項後段有關「
    公司因合併認列商譽，應查核其數字計算過程，瞭解存續公
    司或新設公司因合併而取得之可辨認資產與承擔之負債，是
    否按公平價值衡量，再將所取得可辨認淨資產之公平價值與
    收購成本比較，若收購成本超過所取得可辨認淨資產之公平
    價值，列為商譽」之查核規定，其中所謂「公平價值」係指
    專業鑑價資料，或獨立專家之估價報告或其他能客觀合理評
    價被併購公司可辨認資產之公平市價資料，自不待言。至於
    商譽價值之衡量，依財務會計準則公報第25號企業合併─購
    買法之會計處理第17段規定，收購公司應將收購成本分攤至
    取得之資產與承擔之負債，該收購而取得之可辨認資產與承
    擔之負債，應按收購日之公平價值衡量。而其公平價值之決
    定則依該公報第18段之規定就各資產負債項目逐一評估公平
    價值。將所取得可辨認淨資產公平價值與收購成本比較，收
    購成本超過所取得可辨認淨資產公平價值部分方為商譽。
  (五)依財政部98年2 月10日台財稅字第09700394590 號函說明二
    「公司先收購被投資公司股權再予合作，其對被投資公司之
    長期股權投資於合併基準日沖銷時，應將所取得可辨認淨資
    產於當初收購時之公平價值與收購成本比較，按當時收購成
    本超過所取得當時可辨認淨資產公平價值之部分認列商譽」
    及說明三「該等股權投資是否初始即基於合併之整體計畫而
    有完整資料可稽，抑或當時僅為單純投資行為，致無原始客
    觀資料得於事後舉證，乃屬事實查核認定問題。……應由價
    金支付、收購股權價格及收購股權當時可辨認淨資產公平價
    值之評價資料、股份轉售契約、合併契約、股東會決議合併
    等證明文件，查明認定之。」，本件原告雖補提示91年5 月
    22 日 投資後，積極派遣高階經理人至中國航聯公司擔任要
    職，航聯決議通過合併議案、雙方簽訂合併契約等資料，惟
    查原告於91年5 月22日向中國航聯公司大股東以每股12元之
    價格購入11,000,000股，屬長期投資性質，為原告所不爭，
    而觀諸與中國航聯公司於91年6 月4 日簽訂之合併契約書第
    3 條：「……乙方（即中國航聯公司）資本總額為新台幣12
    億元整，分為1 億2, 000萬股，每股面額新台幣10元整，已
    發行股份1 億1,000 萬股，實收資本額為新台幣11億元整，
    其中1,100 萬股由甲方（即原告）轉投資。」及第4 條「甲
    方持有乙方之股份，因合併而銷除。其餘乙方合併前已發行
    之股份，每1.1 股換發甲方合併發行之新股1 股，共計換發
    甲方股份9,000 萬股。其不足1 股部分，由甲方以現金支付
    之，並授權甲方董事長洽特定人認購。」顯將合併前原告投
    資中國航聯公司之股份，排除換股合併之適用甚明。又原告
    補提示之資料，該合併前投資行為仍無「收購」之意圖，更
    何況原告91年5 月22日投資金額高達132,000,000 元，如為
    收購股權行為，茲事體大，豈無任何之投資計畫及詳細評估
    資料，該等股權投資難認屬於整體合併計畫之一部分。
  (六)縱如原告主張系爭長期投資係為「收購」股權所為，又依前
    揭財政部98年2 月10日台財稅字第09700394590 號函釋意旨
    ，應將所取得可辨認資產於「當時」收購時之公平價值與收
    購成本比較，此亦為原告所不爭，即需就收購當時中國航聯
    公司有形及可辨認無形資產之公平價值詳為衡量，原告主張
    被投資公司之淨資產公平價值變化不大，即無須就投資當時
    之有形及可辨認無形資產之公平價值進行評估，顯不足採信
    。
  (七)有關原告主張依財政部98年2 月10日台財稅字第0970039459
    0 號函及基金會91年函釋規定，「合併前」之投資，倘屬整
    體合併計畫之一部分，且與合併之時點相距不遠者，其投資
    成本應併同合併之收購成本計算商譽，本件合併前之投資（
    91 年5月22日）與合併日（91年10月11日）相隔甚近，應併
    同合併之收購成本計算商譽，且因被投資公司之淨資產公平
    價值變化不大，實無需投入重複與無謂價值鑑定之負擔乙節
    ，查依財政部98年2 月10日台財稅字第09700394590 號函說
    明二「公司先收購被投資公司股權再予合併，其對被投資公
    司之長期股權投資於合併基準日沖銷時，應將所取得可辨認
    淨資產於當初收購時之公平價值與收購成本比較，按當時收
    購成本超過所取得當時可辨認淨資產公平價值之部分認列商
    譽。」及說明三「該等股權投資是否初始即基於合併之整體
    計畫而有完整資料可稽，抑或當時僅為單純投資行為，致無
    原始客觀資料得於事後舉證，乃屬事實查核認定問題。……
    應由價金支付、收購股權價格及收購股權當時可辨認淨資產
    公平價值之評價資料、股份轉售契約、合併契約、股東會決
    議合併等證明文件，查明認定之。」（詳鈞院卷第77頁證物
    2 ），本件原告於91年5 月22日向中國航聯公司大股東以每
    股12元之價格購入11,000,000股，屬長期投資性質，為原告
    所不爭；其雖補提示投資後積極派遣高階經理人赴中國航聯
    公司擔任要職、航聯公司決議通過合併議案及雙方簽訂合併
    契約等資料，惟仍看不出「收購」之意圖，更何況原告91年
    5 月22日投資金額高達132,000,000 元，如為收購股權行為
    ，茲事體大，豈無任何之整體合併計畫及詳細評估資料，該
    等股權投資難認屬於整體合併計畫之一部分；縱認長期股權
    投資係基於合併計畫所為，亦應將所取得可辨認資產於「當
    初」收購時之公平價值與收購成本比較，按當時收購成本超
    過所取得當時可辨認淨資產公平價值之部分認列商譽，原告
    主張無須就投資當時之有形及可辨認無形資產之公平價值進
    行評估，顯不足採信，先予陳明。
  (八)又有關合併時股份發行之換股比率為0.91，原告雖提示眾信
    聯合會計師事務所陳威宇會計師出具之合併換股比率合理性
    意見書（詳98年度訴字第2191號案原處分卷451 頁至472 頁
    ）證明該協議價格之正當性，惟查：
    1.收購成本（價格）固然決定於自由市場之價格形成機制（
      即買賣雙方之討價還價），惟仍應有合理之認定基礎以證
      明該協議價格之正當性。本件原告主張其與中國航聯公司
      協議以中國航聯公司1.1 股換發原告1 股（即中國航聯公
      司1 股約可換得原告0.91股），並提示眾信聯合會計師事
      務所陳威宇會計師出具之合併換股比率合理性意見書證明
      該協議價格之正當性。經查前開意見書係採「淨值法」、
      「調整後淨值法」及「股價淨值比法」作為評估之方式，
      依前開3 種方法評估之1 股中國航聯公司普通股可換發原
      告普通股數分別為0.86股、0.99股及0. 85 股，故取股價
      淨值比法計算之換股比率0.85為區間下限，並以調整後淨
      值法計算之換股比率0.99為區間上限，評估合併換股比率
      合理區間在1 股中國航聯公司普通股換發0.85股至0.99股
      原告之普通股，乃認本件原告與中國航聯公司協議以1 股
      中國航聯公司普通股換發原告0.91股普通股，尚屬合理。
      前開所謂「調整後淨值法」依意見書所載，係以原告與中
      國航聯公司91年第1 季財務報表中，股東權益帳面價值調
      整或有事項、累積特別準備金及固定資產與長期不動產投
      資增值，作為雙方之企業價值，並考量合併前原告資本公
      積轉增資使資本額及在外流通股數變動因素，據以計算合
      併換股比率之方式。惟查意見書以「調整後淨值法」計算
      中國航聯公司價值時，僅以不動產鑑價公司之「價值預估
      表」預估「固定資產與長期不動產投資增值」為641,243
      千，惟嗣後不動產鑑價公司正式鑑價報告中「固定資產與
      長期不動產投資增值」卻為557,282 千元，即高估中國航
      聯公司「固定資產與長期不動產投資增值」高達83,961千
      元；又意見書以「調整後淨值法」計算原告價值時，僅以
      「固定資產分別已於65年、69年及74年辦理資產重估，近
      年不動產市場之景氣低迷」及「長期不動投資之取得年期
      為89年以後」等由，即假設「固定資產與長期不動產投資
      」無增值，顯低估原告淨值，是意見書「調整後淨值法」
      以高估之中國航聯公司淨值及低估之原告淨值，評估之1
      股中國航聯公司普通股可換發原告普通股數0.99股，並以
      之為換股比率合理區間之上限，顯不合理，該意見書「調
      整後淨值法」以高估之中國航聯公司淨值及低估之原告淨
      值，評估之1 股中國航聯公司普通股可換發原告普通股數
      0.99股，並以之為換股比率合理區間之上限，顯不合理，
      即難謂系爭合併換股比率合理性意見書可證明協議換股比
      率之正當性。
    2.該意見書載明依據係按原告及中國航聯公司所提供之財務
      報表及相關資料進行評估，對於合併雙方公司所提示之資
      料，假設完全正確，其並無調查所計算標的之所有權或所
      牽涉之責任（詳鈞院98年度訴字第2191號案原處分卷470
      頁），其既然是在假設的前提下所作之評估，即難謂具有
      客觀性。
    3.合併換股比率合理性意見書出具日期為91年5 月28日（詳
      鈞院98年度訴字第2191號案原處分卷第460 頁），其內容
      之評估方式之一（調整後淨值法），關於消滅公司價值評
      估係依據稱產經不動產鑑定公司提供之不動產價值預估表
      （預估價值為1,908,805,034 元，詳98年度訴字第2191號
      案卷453 頁）預估「固定資產與長期不動產投資增值」為
      641,243 千元，與該鑑價公司嗣於91年7 月6 日、91年7
      月8 日及91年7 月10日之鑑價價值1,711,356,393 元（詳
      鈞院98年度訴字第2191號案原處分卷第696 頁）計算「固
      定資產與長期不動產投資增值」卻為557,282 千元，顯然
      高估中國航聯公司「固定資產與長期不動產投資增值」高
      達83,961千元；且換股比率合理性意見書出具在前，鑑價
      報告出具在後，益顯不合理，則換股比例之合理性，即有
      待商榷。
    4.更何況此次合併案既有換股之情事產生，則合併雙方之淨
      資產均應進行評價，始能得知換出及換入股權之價值，該
      意見書以「調整後淨值法」計算原告價值時，僅以「固定
      資產分別已於65年、69年及74年辦理資產重估，近年不動
      產市場之景氣低迷」及「長期不動投資之取得年期為89年
      以後」等由，即假設「固定資產與長期不動產投資」無增
      值，顯然僅就消滅公司（中國航聯公司）不動產部分進行
      評估，未就不動產以外資產、負債各項目及存續公司（原
      告）之各項淨資產（資產、負債）進行評估，益證協議換
      股比率未具客觀與正當性。
  (九)至原告主張除不動產─土地、房屋及設備、土地增值稅準備
    等科目經產經不動產鑑定公司鑑價外，其餘各項亦就其認定
    為公平價值之基礎逐項說明乙節，分述如下：
    1.原告多次出具之說明，均就帳面價值之入帳基礎作簡單敘
      述，並未就各項有關評估之內容、方式等提示評估報告〔
      茲舉例說明如下：短期投資係依前期期末（90年12月31
      日）依成本與市價孰低法評價，尚非合併基準日當時所為
      之評估，未就投資項目逐項評估；應收款項部分，有關
      備抵呆帳之提列係依前期期末提列數所結轉，亦非合併基
      準日當時所為之評估，且評估方式及計算方式均未提示相
      關證明資料；存款部分說明預期沖銷迴轉之年限在1 年
      以內，其依據及相關證明未提示……等等〕（詳98年度訴
      字第2191號案原處分卷第650 頁至653 頁、665 頁至672
      頁），本件原告既未依財務會計準則公報第25號規定及財
      政部95年函釋意旨，就短期投資、應收款項、受限制資產
      ─存款、中期放款及政府公債、長期投資、催收款、器具
      與設備、存出保證金及應付款項等，逐項評估公平價值，
      自無法證明系爭商譽符合稅法上商譽攤提之構成要件，從
      而被告否准認列系爭商譽攤銷數52,724,947元並無不合，
      原告再事爭執難謂有理由，原核定請予維持。
    2.就不動產─土地、房屋及設備、土地增值稅準備等科目之
      鑑價資料部分：
      (1)資產鑑估價值決定於標的物實體狀態與外在影響因子，
        由鑑價人員於現場查勘，側重於標的結構實體與相關書
        面資料文件之核對與比較，再將現場查證之資料予以彙
        整與研析，以憑與各種鑑估價值方法所蒐集之佐證資料
        研判，據以估定其合理之價值。本件原告雖提示產經不
        動產鑑定公司之鑑價報告書（詳98年度訴字第2191號案
        原處分卷672 頁至695 頁），惟該鑑價報告之依據為時
        值鑑價表（詳98年度訴字第2191號案原處分卷655 頁至
        671 頁），未有鑑價公司如何進行評估、時值鑑價之依
        據及現場查勘等詳細資料佐證，該鑑價報告之客觀性即
        有待商榷。
      (2)次查原告91年12月及92年4 月出售長期投資－不動產投
        資利益62,632,835元（詳98年度訴字第2191號案原處分
        卷第488 頁），不動產出售標的為臺北市○○○路○ 段
        208 號及212 項2 號2 樓之1 ，出售價格200,000,000
        元，而該不動產標的91年7 月房地鑑價入帳金額139,13
        2,000 元，鑑價日期與出售日期相距未達半年，價差竟
        高達四成，益證鑑價報告不具客觀性。
    3.就前揭不動產外各項資產、負債項目帳面價值認定為公平
      價值之逐項說明部分：
      (1)原告雖多次出具說明，惟均僅就帳面價值之入帳基礎作
        簡單敘述，並未就各項有關評估之內容、方式等提示評
        估報告，難謂其餘各項目之帳面價值即為公平價值。
      (2)被告就各項目之帳面價值未相當於公平價值之分析如附
        表。
  (十)綜上，原告既無法證明系爭商譽符合稅法上商譽攤提之構成
    要件，從而被告否准認列92年度系爭商譽攤銷數52,724,947
    元並無不合，原告再事爭執難謂有理由，原核定請予維持。
四、經查：
  (一)按所得稅法第60條：「營業權、商標權、著作權、專利權及
    各種特許權等，均限以出價取得者為資產。前項無形資產之
    估價，以自其成本中按期扣除攤折額後之價額為準。攤折額
    以其成本照下列攤折年數按年平均計算之，……三、商標權
    、專利權及其他各種特許權等可依其取得後法定享有之年數
    為計算攤折之標準。」。次按企業併購法第4 條第4 款：「
    ……四、收購：指公司依本法、公司法、證券交易法、金融
    機構合併法或金融控股公司法規定取得他公司之股份、營業
    或財產，並以股份、現金或其他財產作為對價之行為。……
    」。再按營利事業所得稅查核準則第96條第3 款第4 目：「
    各項耗竭及攤折：一、……三、無形資產應以出價取得者為
    限，其計算攤折之標準如下……（四）商譽最低為5 年。」
    。又查商譽係一種無形資產，指企業所具超額獲利能力之價
    值，通常依存於企業，難以脫離企業單獨讓受，係建立於良
    好之顧客關係、經營地點、生產效率、服務態度及優良管理
    等方面，其價值難以明確單獨計算，故對於商譽之評價尚無
    定論。財政部95年3 月13日台財稅字第09504509450號函釋
    ：「說明：一、…二、(一)公司進行合併，採『購買法』者，
    其產生之商譽，准予核實認列。(二)商譽成本之認定……可參
    考『公司申請登記資本額查核辦法』第6 條第8 項後段有關
    『公司因合併認列商譽，應查核其數字計算過程，瞭解存續
    公司或新設公司因合併而取得之可辨認資產與承擔之負債，
    是否按公平價值衡量，再將所取得可辨認淨資產之公平價值
    與收購成本比較，若收購成本超過所取得可辨認淨資產之公
    平價值，列為商譽』之查核規定。」。又公司申請登記資本
    額查核辦法係基於公司法第7 條授權訂定，供會計師進行公
    司設立登記、變更登記資本額之查核簽證而設，其第6 條第
    8 項後段規定：「公司合併者，會計師應就合併發行新股於
    查核報告書中，載明其會計處理是否已依商業會計法、商業
    會計處理準則、一般公認會計原則及其他相關規定辦理，並
    應依據股東會、董事會之決議（股東同意書）及合併契約書
    就股東姓名、配發股數及其他相關事項予以查核；公司因合
    併認列商譽，應查核其數字計算過程，瞭解存續公司或新設
    公司因合併而取得之可辨認資產與承擔之負債，是否按公平
    價值衡量，再將所取得可辨認淨資產之公平價值與收購成本
    比較，如收購成本超過所取得可辨認淨資產之公平價值，則
    列為商譽。」；另依行為時財務會計準則公報第25號企業合
    併─購買法之會計處理第10段、第17段及第18段規定：「一
    公司收購他公司時，應依第6 段至第9 段規定決定總成本，
    並將所取得之個別資產及承擔之負債按其公平價值入帳」、
    「17、收購公司應按第10段之規定，將收購成本分攤至取得
    之資產與承擔之負債，其步驟如下：（1 ）因收購取得之可
    辨認資產與承擔之負債，不論是否列示於被收購公司之財務
    報表上，均應按收購日之公平價值衡量。（2 ）將所取得可
    辨認淨資產之公平價值與收購成本比較，若收購成本超過所
    取得可辨認淨資產公平價值，應將超過部分列為商譽；若所
    取得可辨認淨資產公平價值超過收購成本，則其差額應就非
    流動資產（具公開市價之長期證券投資及擬於短期內出售之
    固定資產除外）分別將其公平價值等比例減少之，若減少至
    零仍有差額時，應將該差額列為遞延貸項（負商譽）。資產
    與負債之公平價值，得依據獨立專家之估價報告，或參考資
    產於收購價格分攤期間出售之價格衡量之。……。」、「18
    、企業因收購而取得之可辨認資產與承擔之負債，其公平價
    值決定如下：……（2 ）應收款項：以減除估計無法收回款
    項及收款成本後之餘額，按收購當時利率折算之現值。（3
    ）存貨：製成品存貨與商品存貨：按淨變現價值減正常毛
    利。……（4 ）廠房與設備：供使用之廠房與設備：按收
    購當時相似產能廠房設備之重置成本，但收購公司之預期使
    用價值較低者，應按預期使用價值。擬出售之廠房與設備
    ：按收購當時之淨變現價值。（5 ）可辨認無形資產：例如
    …客戶及供應商名單……按估計價值。（6 ）其他資產：包
    括土地、自然資源及無流通市場之證券，按估計價值。（7
    ）應付帳款與票據、長期負債及其他應付債務：按收購當時
    利率折算之現值。（8 ）應計負債：例如售後務保證、員工
    支薪休假、及遞延薪酬，按收購當時利率折算之現值。（9
    ）其他負債及承諾事項：包括不利之租賃契約、合約、承諾
    事項，以及因收購而發生之部門結束費用等，按收購當時利
    率折算之現值。……」。故財政部上開函釋指明稽徵機關得
    參酌「公司申請登記資本額查核辦法」第6 條第8 項後段認
    定商譽成本，合於會計實務，自得予以參酌適用。
  (二)依行為時財務會計準則公報第25號企業合併－購買法之會計
    處理之規定，所謂商譽係指一公司依「購買法」收購（以發
    行證券、支付現金、交付其他資產或承擔債務等方式取得股
    權之交易）他公司時，收購成本（為取得股權所發行證券、
    支付現金、交付其他資產或承擔債務）超過有形及可辨認無
    形資產之公平價值扣除承擔之負債後淨額部分，亦即「收購
    成本」超過「取得可辨認淨資產公平價值」為「商譽」；惟
    若「取得可辨認淨資產公平價值」超過「收購成本」時，則
    其差額應就非流動資產分別將其公平價值等比例減少之，若
    減少至零仍有差額時，應將該差額列為遞延貸項（即所謂「
    負商譽」）。蓋合併之「收購成本（價格）」係決定於自由
    市場之價格形成機制（即買賣雙方之討價還價），其影響價
    格之因素非僅「淨資產公平價值」一端，亦包含其他非「淨
    資產公平價值」之因素（例如經營規模、銷售通路、市場占
    有率等），故合併之「收購成本（價格）」不必然與「取得
    可辨認淨資產公平價值」相等，且兩者通常不相等，而其差
    異數乃形成「商譽」或「負商譽」。
  (三)查營利事業所得稅有關費用、成本及損失等應行扣減之項目
    ，係屬於課稅公法關係發生後之消滅事由，倘有待證事實真
    偽不明之情況，自應由主張扣抵之納稅義務人承擔客觀的舉
    證責任，此觀司法院釋字第537 號解釋之意旨自明。本件爭
    議既係關於商譽攤提，屬於稅捐扣減之事項，自應由原告盡
    其舉證責任，以明其攤提數。本件原告主張其與中國航聯公
    司於91年10月11日合併，其「收購成本」為992,535,579 元
    （包含合併前原告已投資中國航聯公司之成本132,000,000
    元＋合併時原告發行新股換取中國航聯公司股份之成本860,
    535,579 元）已超過「取得可辨認淨資產公平價值」728,91
    0,843 元，故將超過部分263,624,736 元（992,535,579 元
    －728,910,843 元）列為「商譽」，並依查核準則第96條第
    3 款規定按5 年攤銷，92年度列報商譽攤銷其中金額52,724
    ,947元，被告予以否准。是本件之爭議在於原告主張之商譽
    263,624,736 元是否經客觀公平之衡量而得認為真正？
  (四)經查：
    1.「收購成本」中關於「合併前原告已投資中國航聯公司之
      成本132,000,000 元」部分：
      依前揭財政部95年3 月13日台財稅字第09504509450 號函
      釋意旨，公司「進行合併」且採「購買法」，其產生之商
      譽始准予核實認列。本件「收購成本」其中132,000, 000
      元（12元×11,000,000股），係原告於91年5 月22日向中
      國航聯公司大股東以每股12 元 之價格購入11,000,000股
      之成本，且其帳載為長期投資（此為原告所不爭），而原
      告迄同年6 月4 日始與中國航聯公司簽約同意進行合併，
      尚難認此筆投資屬於公司合併之成本。再者，原告於91年
      5 月22日投入132,000,000 元購買中國航聯公司之股權，
      資金頗巨，其主張為公司進行合併之計畫之一，則理應於
      出價前自行審慎評估其所欲購買之標的價值，作為出資之
      依據，且相關買賣標的、評價、估算等決策過程必然有跡
      可考，乃其並未進行審慎評估，實悖於公司治理原則。原
      告雖引原證五中國航聯公司91 年5月29日第17屆第3 次董
      事會議事錄（見本院卷85頁），載有第5 案之決議為聘任
      喻志鵬即其所屬高階經理人至該公司擔任總經理，及第7
      案決議通過該公司與原告合併等內容，主張依財政部98年
      2 月10日台財稅字第09700394590 號函說明二「公司先收
      購被投資公司股權再予合作，其對被投資公司之長期股權
      投資於合併基準日沖銷時，應將所取得可辨認淨資產於當
      初收購時之公平價值與收購成本比較，按當時收購成本超
      過所取得當時可辨認淨資產公平價值之部分認列商譽」，
      惟該函之說明三亦指明「該等股權投資是否初始即基於合
      併之整體計畫而有完整資料可稽，抑或當時僅為單純投資
      行為，致無原始客觀資料得於事後舉證，乃屬事實查核認
      定問題。……應由價金支付、收購股權價格及收購股權當
      時可辨認淨資產公平價值之評價資料、股份轉售契約、合
      併契約、股東會決議合併等證明文件，查明認定之。」，
      亦即公司於合併前投資嗣後被收購之公司，該筆資金能否
      認屬收購成本之一部，仍在於有無事證證明該項投資自始
      即緣於議定之整體合併計畫，原告徒引董事會會議紀錄為
      憑，惟對於整體合併計劃之核心問題即合併之二家公司資
      產評估事項竟未予進行，實逆於常情，難以採信。
    2.「收購成本」中關於「原告發行新股換取換中國航聯公司
      股份之成本860,535,579 元」部分：
      收購成本（價格）固然決定於自由市場之價格形成機制（
      即買賣雙方之討價還價），惟仍應有合理之認定基礎以證
      明該協議價格之正當性。本件原告主張其與中國航聯公司
      協議以中國航聯公司1.1 股換發原告1 股（即中國航聯公
      司1 股約可換得原告0.91股），並提示眾信聯合會計師事
      務所陳威宇會計師出具之合併換股比率合理性意見書（見
      原處分卷第648 頁以下）證明該協議價格之正當性。惟查
      ：
      (1)前開意見書首頁載明係採「淨值法」、「調整後淨值法
        」及「股價淨值比法」作為評估之方式，依前開3 種方
        法評估之1 股中國航聯公司普通股可換發原告普通股數
        分別為0.86股、0.99股及0.85股，故取股價淨值比法計
        算之換股比率0.85為區間下限，並以調整後淨值法計算
        之換股比率0.99為區間上限，評估合併換股比率合理區
        間在1 股中國航聯公司普通股換發0.85股至0.99股原告
        之普通股，乃認本件原告與中國航聯公司協議以1 股中
        國航聯公司普通股換發原告0.91股普通股，尚屬合理。
        並接續表明「本評估報告係依據友聯產險及航聯產險所
        提供之財務報表及相關財務資料進行評估，對於上述公
        司提供之資料，假設完全正確，本報告並無調查所計算
        標的之所有權或所牽涉之責任，亦不會就此負擔責任。
        」，亦即該意見書係建立於系爭合併案之二家公司所提
        供之財務資料，出具意見書之陳威宇會計師並未查證該
        財務資料之正確性、真實性，則其既係依據不明之資料
        所作成之合理性評估，自然不足以為判斷依據。
      (2)又前開意見書作成於91年5 月28日，其以「調整後淨值
        法」說明換股比例之合理性，敘及計算中國航聯公司價
        值時，僅以不動產鑑價公司之「價值預估表」預估「固
        定資產與長期不動產投資增值」為641,243 千元（見原
        處分卷第645 頁），惟嗣後鑑價公司於91年7 月6 日、
        7 月8 日及7 月10日之鑑價價值為1,713,470,255 元（
        見本院卷第165 頁所附公平價值明細表中不動產投資+
        土地+ 房設及設備之總和），據此計算之「固定資產與
        長期不動產投資增值」卻為557,282 千元【即上開總和
        1,713,470,255 元- 土地增值稅準備108,034,301 元〈
        見本院卷第167 頁所附公平價值明細表之第9 項〉- （
        前揭意見書所提及之該公司固定資產及不動產長期投資
        帳面價值- 帳面土地增值稅及折舊）】，顯然高估中國
        航聯公司「固定資產與長期不動產投資增值」高達83,9
        61千元；且換股比率合理性意見書出具在前，鑑價報告
        卻出具在後，益見其異常。又意見書以「調整後淨值法
        」計算原告價值時，僅以「固定資產分別已於65年、69
        年及74年辦理資產重估，近年不動產市場之景氣低迷」
        及「長期不動投資之取得年期為89年以後」等由，即假
        設「固定資產與長期不動產投資」無增值，顯低估原告
        淨值；此外，該意見書亦未就二家公司不動產以外資產
        、負債各項目進行評估，亦即在未充分了解二家公司之
        價值，即作成換股比例為合理之結論，顯不合理。
      (3)原告雖主張上開意見書所採用之財務資料，乃其他會計
        師根據「一般公認審計準則」辦理查核簽證完竣，為評
        估時之最佳資訊云云，惟查財務報表之形成固有會計實
        務上之基準及流程，惟財會資料與公司實際客觀價值仍
        有區別，其真實性亦非無可置喙之處，上開意見書既已
        作成如前述就財務資料之真實性不負責任之保留意見，
        原告猶主張公司財務資料為最佳資訊云云，實難認同。
        原告又稱縱以鑑價數據計算換股比例，仍在合理區間範
        圍內；又台灣地區自74年起至91年止年度躉售物價並未
        大幅變動，依營利事業資產重估價辦法之相關規定，倘
        物價指數上漲未達25% 以上，並無須重為估價，故本件
        並無高估中國航聯公司之資產及低估原告資產等情事云
        云。惟原告既執上開意見書以說明本件合併案換股比例
        之合理性，則該意見書之鑑價內容是否客觀公平，即應
        予以審查，既然有前述異常情事，意見書之公信力即令
        人質疑。又原告公司之固定資產重估係作成於65、69、
        74年，迄今長達二、三十年，原告稱其無重新估價之必
        要，顯然背於經驗，猶不可採。
      (4)綜上，原告既無法證明其與中國航聯公司協議以1 股中
        國航聯公司普通股換發原告0.91股普通股為合理，則其
        據此計算之收購成本，自難信為真實。
    3.「取得可辨認淨資產公平價值」728,910,843 元部分：
      原告用以支持本件併購案所取得之可辨認淨資產公平價值
      為728,910,843 元，係致遠會計師事務所會計師黃學平於
      96年6 月28日所出具之1 份會計師查核報告（見本院卷第
      157 頁以下）。惟本件併購案之基準日為91年10月11日，
      乃會計師關於商譽價格之查核報告卻作成於96年6 月28日
      ，已在5 年之後；又其就各項淨資產之評價幾乎悉依帳面
      價值評價，此見諸該報告自明。是該查核報告顯未依前揭
      行為時財務會計準則公報第25號企業合併─購買法之會計
      處理第18段規定評價。另被告於訴訟中，就該份查核報告
      評價之各項淨資產逐一審視，認有如附表所示（見被告答
      辯理由）之不可採；原告固亦提出其認為帳面價值為可採
      之理由（見附表原告認定一欄所示），惟其究屬未能符合
      前揭行為時財務會計準則公報第25號企業合併─購買法之
      會計處理第18段之規定，且其部分主張並未提供事證以明
      之，例如附表第3 項「應收款項」之主張，原告並未能提
      出其已減除預估無法收回之備抵呆帳資料及如何評估無法
      收回之相關事證等等。是以，原告主張其本件併購案所取
      得中國航聯公司之可辨認淨資產之公平價值為728,910,84
      3 元，尚難採信。
  (五)綜上，本件併購案中，關係商譽價格計算之收購成本及所取
    得可辨認淨資產之公平價值，原告均難以證明屬實，則其主
    張據以計算之商譽價值，自難成立。
五、綜上，被告核定原告92年度營利事業所得稅申報事件各項耗
    竭及攤提9,714,130 元，並無不合。訴願決定予以維持，核
    無不合。原告訴請撤銷，為無理由，應予駁回。
六、本件事證已明，兩造其餘攻擊防禦方法均於本件判斷不生影
    響，爰不一一贅述，併此敘明。
據上論結，本件原告之訴為無理由，爰依行政訴訟法第98條第1
項前段，判決如主文。
中    華    民    國    99    年     4    月    29    日
                       臺北高等行政法院第四庭
                               審判長法  官  黃  本  仁
                                     法  官  陳  秀  
                                     法  官  李  玉  卿
上為正本係照原本作成。
如不服本判決，應於送達後20日內，向本院提出上訴狀並表明上
訴理由，如於本判決宣示後送達前提起上訴者，應於判決送達後
20日內補提上訴理由書（須按他造人數附繕本）。
中    華    民    國    99    年     4    月    29    日
                                     書記官  陳  又  慈


司法院資訊處製作；財團法人民間司法改革基金會備份。
